【裁判字號】    94,建上,20
【裁判日期】    950606
【裁判案由】    給付工程款
【裁判全文】
臺灣高等法院臺中分院民事判決  94年度建上字第20號
上  訴  人  培發營造工程股份有限公司
法定代理人  丁○○
訴訟代理人  許桂挺律師
複  代理人  胡修齊律師
被  上訴人  冠英工程有限公司
法定代理人  甲○○
訴訟代理人  林志忠律師
複  代理人  陳國華律師
訴訟代理人  江燕鴻律師
上列當事人間請求給付工程款事件，上訴人對於民國94年4月11
日臺灣南投地方法院93年度訴字第141號第一審判決提起上訴，
本院於95年5月23日言詞辯論終結，判決如下：
    主  文
原判決廢棄。
被上訴人在第一審之訴及假執行之聲請均駁回。
第一、二審訴訟費用由被上訴人負擔。
    事  實
甲、上訴人方面：
一、聲明：求為判決：(一)原判決廢棄。(二)駁回被上訴人在第一審
    之訴。
二、陳述：除與原判決記載相同者，茲引用之外，補稱：
  (一)兩造並無被上訴人所主張「統包之承攬關係」：
    1.被上訴人雖主張其為上訴人之統包商，亦即其主張上訴人
      將所得標承攬工程全部轉包予被上訴人承攬，並主張總承
      攬金額為8億2仟3百萬元整，惟其主張向上訴人承攬之工
      程金額既如此鉅大，且工程如此繁鉅，卻始終未見被上訴
      人提出兩造約定權利義務之契約書以實其說，則被上訴人
      之主張顯屬可疑。
    2.依被上訴人主張雙方口頭契約之內容，僅六點，即(1)施作
      內容為上訴人得標之七項工程，由被上訴人按圖施工(2)總
      金額為8億2仟3百萬元(3)開工日為92年12月20日，施工期
      限為18個月(4)請款方式為每月月底提出工程明細表及統一
      發票向上訴人請款，經上訴人估驗無誤後於次月10日付款
      (5)違約金未約定(6)工程履約保證金1仟萬元（開立本票）
      。
    3.惟就上開被上訴人主張口頭契約之內容，有下述諸多不合
      理之處：
      (1)被上訴人既主張其為「統包」，即上訴人將所得標之全
        部工程轉包予被上訴人，則舉凡工地現場人員之聘僱、
        材料之預備及施作均應由被上訴人為之，方合乎常情。
        然工地現場之處理、經常事務之人員舉凡工地會計、工
        地主任、測量人員、工程師及品管、安衛人員均由上訴
        人所聘僱（見上證一），並均支領上訴人之薪資，而被
        上訴人竟僅有其法定代理人一人在場（見  鈞院94年12
        月12日證人丑○○、丙○○之證詞），則被上訴人之主
        張已顯與常情有違。
      (2)被上訴人之法定代理人於  鈞院94年10月5日行準備程
        序時亦主張合約金額8億2仟3百萬元係「連工帶料」，
        惟卻又謂水泥料、鋼筋料係先由上訴人叫料，料款總金
        額將來在合約金額中扣除。然料款究竟若干？料款應由
        何人出面議價？如超出合約金額又應如何扣除？均未見
        被上訴人提出說明；且上訴人得標之工程主要為道路橋
        樑之施作，而其材料幾乎全為水泥、鋼筋，則若果如被
        上訴人主張，被上訴人只負責施工即可，則雙方又何須
        約定「連工帶料」？
      (3)是以被上訴人之主張其既不負責材料，現場其又未僱佣
        任何工程人員，上訴人且須提供週轉金供其週轉，衡情
        則上訴人又何須將工程轉包予其承攬？則其主張顯已不
        攻自破矣！
      (4)再者，上訴人承攬系爭工程須先繳納總工程款10.﹪之履
        約保證金，即8230萬元予業主，施工每逾期一日須罰款
        工程款之千分之一（見上證二），而被上訴人主張其向
        上訴人承攬之合約內容，其竟只須提出甲○○個人之本
        票1千萬元作為擔保，又無任何違約罰則。則依其主張
        ，工程既係由其承攬，而所有施工逾期之風險卻均由上
        訴人承擔，其又無須提供任何之資金或工程保證金，即
        得坐享承攬利益，則雙方豈會有如此顯違交易常情之約
        定？
      (5)又上訴人承攬系爭工程向業主之估驗請款，須依合約所
        附之「工程詳細價目單」（見上證三）所列數量、單價
        、金額申請監造估驗，就已估驗完成數量始得請領95﹪
        之款項，餘5.﹪且須留為保固款。則倘雙方有所謂其統
        包承攬之約定，則雙方所約定被上訴人之請款方式，衡
        諸工程慣例亦必循此方式，即待業主之監造單位依「工
        程詳細價目單」估驗放款予上訴人後，上訴人方給付予
        被上訴人約定之工程款。然被上訴人竟主張只須上訴人
        之工地主任簽名即已完成估驗，其即可請款，是其主張
        顯與常情有違而與事實不符。
    4.被上訴人所舉證人及證據並未能證明兩造有其主張之承攬
      關係：
      (1)證人庚○○、壬○○、癸○○、乙○○於原審之證詞並
        未就兩造是否有承攬關係，或被上訴人是否為上訴人之
        統包有所證明或陳述，合先敘明。
      (2)證人子○○、丙○○於原審雖曾陳述被上訴人為上訴人
        之「統包」，惟子○○於原審卻又謂：「上訴人有無同
        意被上訴人施作，我不清楚」（見原審卷234頁）。而
        丙○○則謂：「被上訴人是上訴人的統包是何崧景先生
        告知的」（見原審卷236頁），而何崧景並非上訴人公
        司之員工，是其二人是否確實見聞兩造約定之內容已屬
        可疑！
      (3)且依證人子○○於原審之證述：「系爭工程所以會停工
        ，我認為主要有三點」簡言之，即成本過高、鋼價上揚
        及公司管理不善（見原審卷234頁)；而丙○○則謂系爭
        工程因為虧損太多所以要停工（見原審卷235頁）；而
        其二人又謂係上訴人宣佈停工。則試問倘如其二人所言
        被上訴人係統包，亦即如被上訴人所主張系爭工程上訴
        人以8億2仟3佰萬元全部轉包予被上訴人，則上訴人純
        粹只賺取轉包差價，且其差價於轉包時即已確定，上訴
        人根本無可能虧損，則嗣後之成本過高、鋼價上揚及管
        理不善均屬為統包之被上訴人之問題，又與上訴人何干
        ？上訴人又何需宣佈停工？是益見其二人所謂被上訴人
        為統包之說詞根本不可採！
      (4)至於證人丑○○於原審即證稱：「上訴人有提出一份合
        約但沒有簽訂完成，且合約內容我不清楚」（見原審卷
        175頁），又其於原審雖證稱被上訴人是統包，惟其於
        鈞院亦說明其所在原審說冠英是統包是因為「聽林經理
        說要給冠英做統包且甲○○也這麼說」，亦即其人只是
        「聽說」，卻未能證明兩造確有被上訴人所主張之約定
        。且經於  鈞院95年4月24日訊問證人戊○○，問：「
        你有無向你們公司說冠英公司是你們的統包？」答：「
        當我向我們董事長呈報，還沒有結論時，我有向我們一
        些員工提過，甲○○可能會承包我們的工程，因他常在
        我們工地出現，員工問我他是什麼人，我才這麼說」。
        足見證人丑○○所「聽說」被上訴人之為「統包」。其
        最後亦因上訴人之拒絕被上訴人，而非事實！參照證人
        於  鈞院亦證稱事實上「冠英公司除甲○○外沒有其他
        人在工地現場」「我做工程、年沒有看過統包公司
        只有一個人在的情形」（見  鈞院94年12月12日筆錄）
        ，亦足見兩造並未有被上訴人主張之承攬關係。
      (5)至於被上訴人所舉丑○○之手稿，依丑○○於  鈞院之
        證述並非兩造意定內容之一部分，而是「自己寫要提醒
        自己要做的事」，且其中內容均屬上訴人公司內部開會
        討論之事項，根本與被上訴人主張之契約內容無關。
      (6)而被上訴人所舉與戊○○錄音譯文，經  鈞院於95年4
        月24日準備程序，訊問證人戊○○之結果：
        問：「錄音譯文內容有關本票200萬、合約書所指為何
        ？」答：「甲○○有開個人本票五張，每張面額200萬
        ，總共1000萬，要作輸配電工程保證金，我有轉交給我
        們董事長，董事長說不可以，這件事就沒有成立，五張
        本票後來就由我本人退給甲○○了」。問：「會議記錄
        （原審卷166頁）第四、五點所載是  否指發包給冠英
        公司？」答：「不是，是請他幫忙尋找這些人員，本來
        是用一些介紹費彌補他的幫忙，結果這部分工程後來沒
        有作」。問：「培發公司有無將任何工程發包給冠英公
        司？」答：「沒有，只有請他找人（指乙○○、癸○○
        ）幫忙搭架、作水電蓋工務所。因土地地勢低窪必須填
        平，他說有認識的人可以做，結果後來他找人來填平，
        填的都是廢棄土，含石塊、磚塊，一般情形我們可以向
        傾倒的人要錢，但是我們沒有向他拿。」足見上開錄音
        譯文不僅非關被上訴人主張之統包合約，且最後亦根本
        未能成立。而有關上訴人搭蓋工務所部分，雖是由甲○
        ○介紹乙○○與癸○○為上訴人施作，惟搭蓋工務所之
        費用亦已由乙○○、癸○○開具發票向上訴人請領款項
        完畢（見原審卷37頁），益見兩造間根本無被上訴人主
        張之承攬關係存在。
      (7)至於其他被上訴人所提出上訴人與公路局之合約書、公
        路局之函件、上訴人內部之施工檢討會會議記錄、被上
        訴人之文件收發簿、上訴人與公路局之協調會會議記錄
        、中華顧問工程司函覆原審之監工日報表等文書資料之
        內容均與被上訴人所主張雙方約定之承攬關係之內容無
        涉，自不足證明兩造間存有被上訴人主張之承攬關係。
  (二)退萬步言，兩造間即便存在有被上訴人所主張之「統包之承
    攬關係」，被上訴人就其主張承攬之工程亦未完成，此亦為
    被上訴人所不爭執。
  (三)依民法第490條第1項之規定：「稱承攬者，謂當事人約定一
    方為他方完成一定之工作，他方俟工作完成給付報酬之契約
    」，則被上訴人依其主張之事實既未完成工作，亦未見被上
    訴人舉證證明其完成何等工作，則其請求上訴人給付工作完
    成之承攬報酬自亦屬無理。
  (四)而被上訴人雖於原審提出所謂之「工程明細表」欲以證明其
    完成部分之工程，並以丑○○簽名其上即主張已完成驗收云
    云，惟查：
    1.經於  鈞院94年12月12日行準備程序時，訊問證人丑○○
      問：「冠英公司主張你的簽名即是驗收？」答：「不是」
      ，已經證明丑○○之簽名非屬驗收。
    2.另據  鈞院95年4月24日訊問證人戊○○，問：「如你們
      公司發包給小包作，小包如何請款？如何估驗？」答：「
      工程做完，通知業主認可會勘後，驗收沒問題了，才會支
      付工程款給下包」，問：「你們有無授權工地主任驗收？
      」答：「沒有，他只是工地主任，不是負責驗收的人，應
      由我與業主的人、小包三方面會勘驗收」，亦足見被上訴
      人主張丑○○之簽名係表示驗收，根本與事實不符。
    3.且細觀被上訴人所提出「工程明細表」之內容，其上不僅
      未記載完工日期，且其項目或則為「土方料若干」、「石
      角料若干米」、「磚角若干米」、「機械工資若干元」、
      「人員工資若干元」、「人員機械工具動員費用若干元」
      、「計劃書若干元」，亦即幾乎盡為人員之工資與材料費
      用之花費之記載，根本無關乎何一工程之完成，則其以上
      開「工程明細表」欲證明其完成部分工程，實委無足採！
  (五)兩造既無被上訴人所主張之承攬關係，上訴人所向公路局承
    攬之系爭主體工程，於公路局終止其與上訴人之承攬契約時
    ，現場工程亦尚未有任何已完工進度。至於工地現場有零星
    施作而不屬工程進度之部分，則有係上訴人所自費施作者（
    見上證四），此部分被上訴人並無請求上訴人給付承攬報酬
    之餘地，有係被上訴人未經上訴人同意以上訴人之名義與第
    三人訂立契約而請人施作者（見上證五及鈞院95年4月24日
    戊○○之證詞），惟其不僅尚未完成，且其亦屬上訴人是否
    應付款與第三人之問題，被上訴人亦無請求給付承攬報酬之
    餘地，謹一併說明。
乙、被上訴人方面：
一、聲明：求為判決：(一)上訴駁回。(二)第二審訴訟費用由上訴人
    負擔。
二、陳述：除與原判決記載相同者，茲引用之外，補稱：
  (一)就兩造於92年12月19日訂定系爭工程合約內容以觀，兩造約
    定包括主體工程、代辦管線橋樑附掛工程、併案發包台電公
    司預埋管路工程、併案發包台電公司161KV現地下電纜管路
    工程、併案發包中華電信公司嘉義營運處幹配管工程、併案
    發包高鐵資訊幹線管道工程及併案發包自來水公司配管工程
    ，以上七項工程明訂以統包方式承包，按圖施工，並約定請
    款方式為被上訴人於每月月底提出工程明細表及統一發票向
    上訴人請款，經上訴人估驗無誤後於次月10日給付工程款。
    而上述有關兩造契約是否成立、契約內容、開工及完工日期
    、請款方式等事項，除有原審於傳訊證人丑○○、丙○○、
    許亮德、壬○○、癸○○、乙○○等證人之證述（相關證人
    之證述請參見原審卷一第75-176頁、第235- 237頁）可供佐
    證外，並有上訴人與公路總局所簽訂工程契約書（見原審卷
    二第88-93頁）、被上訴人與上訴人公司經理戊○○電話錄
    音譯文（見原審卷一第163頁）、證人丑○○所製作之手稿
    （見原審卷一第176頁）、公路局總局93年7月16日五工工字
    0930013017號函上訴人後附93年2月24日93培嘉備字第0001
    號函（見原審卷一第235頁）、被上訴人所提93年1月17日施
    工檢討會會議紀錄（見原審卷一第166頁）、被上訴人所提
    重要文件收發簿記載「被上訴人已於93年1月10日至同年月
    18日止分別交付施工計劃書、品管計劃書、勞安計劃書、施
    工網狀圖、擠壓砂樁施工計劃書，並由上訴人公司人員即證
    人丑○○、丙○○簽收」（見原審卷二第228頁）、公路局
    總局之前開函文後附系爭工程承包商申請解約及後續應行處
    理事宜協商會議93年3月17日會議記錄（見被上訴人於93年
    11月15日向原審提出之民事辯論意旨狀證物七）、中華顧問
    工程司93年10月18日93華顧嘉太字第594號函檢送監工日報
    表（見被上訴人於93年11月15日向原審提出之民事辯論意旨
    狀證物八）等相關書證，即足已證明兩造於92年12月間洽談
    承攬工程事宜，並明訂以統包方式承包，是兩造間之「統包
    之承攬關係」存在。
二、依據被上訴人於原審中所提出之施工前後現場照片相互對照
    ，被上訴人確實依約施作路面整地及施工便道工程，而上開
    照片並據證人丑○○、子○○、壬○○指認屬實，絕非如上
    訴人所言「被上訴人即被上訴人於現場傾倒廢棄土方」。其
    次，兩造及協力廠商於93年1月17日召開之協調會會議記清
    楚記載：請被上訴人負責人甲○○先生辦理砂樁施工場地整
    理等情，足見上訴人確有委請被上訴人施作路面整地工程，
    非如上訴人所辯「僅委請甲○○個人製作施工計劃書而已」
    。甚且，本案經原審法院向公路局第五區養護工程處函調兩
    造間所有往來資料，其中上訴人前揭（93）培嘉備字第0001
    號函明確記載：「本工程自92年10月31日由本公司得標後，
    國內營建物價急遽飆漲，為數年所罕見，尤以鋼料、砂石為
    甚，懇請解除契約，並退還履約保證金」等語，足見系爭工
    程之終止係上訴人片面停工，根本非因被上訴人施工計劃書
    未通過所致。
    理  由
一、被上訴人主張：上訴人因以總價646,294,000元標得公路局
    第五工程處「高鐵嘉義太保站至嘉義市新闢50公尺寬計劃道
    路工程第二標（５Ｋ＋５５０－８Ｋ＋８８１）」之路工工
    程，包括主體工程、代辦管線橋樑附掛工程、併案發包台電
    公司預埋管路工程、併案發包台電公司161KV現地下電纜管
    路工程、併案發包中華電信公司嘉義營運處幹配管工程、併
    案發包高鐵資訊幹線管道工程及併案發包自來水公司配管工
    程等七項工程，而將全部工程轉包予被上訴人，兩造於92年
    12月19日訂定工程合約約定以上七項工程以統包方式承包，
    按圖施工，工程報酬總金額為8億2仟3百萬元，開工日為92
    年12月20日，施工期限為18個月違約金則未約定，並由上訴
    人開立本票1仟萬元作為工程履約保證金，請款方式為每月
    月底提出工程明細表及統一發票向上訴人請款，經上訴人估
    驗無誤後於次月10日付款，嗣被上訴人依約完成表層有機物
    清理及運棄、臨時排水路施工、粗工及機械工、土方回填及
    卡車搬運等工程後，上訴人竟於93年2月24日在毫無預警情
    形下，無故撤場停工，而被上訴人已施作完成前開工程之工
    程款計5,857,797元，業經上訴人核對受領無誤，爰依承攬
    之法律關係，請求上訴人給付承攬之報酬，聲明求為判決：
    (一)上訴人應給付被上訴人新台幣（下同）5,857,797元，及
    自起訴狀繕本送達翌日（即民國93年3月30日）起至清償日
    止按週年利率5﹪計算之利息。(二)願供擔保，請准宣告假執
    行。（被上訴人於原審另主張被上訴人受讓甲○○與上訴人
    間工程顧問委任關係之酬金及代墊款請求權，請求酬金及代
    墊款，惟部份已於本院撤回）。
二、上訴人則以：伊固有標得公路局第五工程處「高鐵嘉義太保
    站至嘉義市新闢50公尺寬計劃道路工程第二標（５Ｋ＋５５
    ０－８Ｋ＋８８１）」之路工工程，包括主體工程、代辦管
    線橋樑附掛工程、併案發包台電公司預埋管路工程、併案發
    包台電公司161KV現地下電纜管路工程、併案發包中華電信
    公司嘉義營運處幹配管工程、併案發包高鐵資訊幹線管道工
    程及併案發包自來水公司配管工程等七項工程，然未曾將上
    開工程轉包予被上訴人，兩造間無承攬之關係，被上訴人依
    承攬之法律關係請求報酬，並無所據作為抗辯。
三、被上訴人主張上訴人標得公路局第五工程處「高鐵嘉義太保
    站至嘉義市新闢50公尺寬計劃道路工程第二標（５Ｋ＋５５
    ０－８Ｋ＋８８１）」之路工工程，包括主體工程、代辦管
    線橋樑附掛工程、併案發包台電公司預埋管路工程、併案發
    包台電公司161KV現地下電纜管路工程、併案發包中華電信
    公司嘉義營運處幹配管工程、併案發包高鐵資訊幹線管道工
    程及併案發包自來水公司配管工程等七項工程乙節，為上訴
    人所不爭執，並有上訴人自己提出之上訴人與公路總局所簽
    訂工程契約書（見原審卷二第88-93頁），自堪信為真實。
    惟被上訴人主張兩造於92年12月19日訂定工程合約，約定上
    訴人上述得標之七項工程以統包方式轉包予被上訴人，工程
    報酬總金額為8億2仟3百萬元，開工日為92年12月20日，施
    工期限為18個月違約金則未約定，並由上訴人開立本票1仟
    萬元作為工程履約保證金，請款方式為每月月底提出工程明
    細表及統一發票向上訴人請款，經上訴人估驗無誤後於次月
    10日付款乙節，為上訴人所否認，自應由被上訴人就主張之
    承攬事實負舉證責任。而被上訴人無非以下列人證及物證為
    其舉證：
  人證方面：
    1.上訴人工地主任丑○○於原審證述上訴人係將模板、鋼筋
      、砂樁、土方、整地等統包給被上訴人，其以抽查之方式
      監督被上訴人，12月19日被上訴人有簽5張本票，總額1千
      萬元給上訴人作為工程保證金，93年我們有要被上訴人在
      8Ｋ500Ｍ處先作一段給業主看，是試作，是戊○○同意的
      （見原審卷第176頁）。
    2.上訴人工地代理人丙○○於原審證述系爭工程是由被上訴
      人擔任統包，是何崧景告知的（見原審卷第236頁）。
    3.證人即上訴人員工子○○證稱工程配置表上有表示被上訴
      人甲○○為上訴人工務包商，工務所完成後甲○○有向上
      訴人經理要錢。
    4.證人即挖土機之經營者壬○○證稱甲○○要其去施作，每
      日計酬，每月總結計算工作日後發酬（見原審卷第237頁
      ）。
    5.證人即施作安全圍籬及工務所之癸○○證稱是甲○○叫伊
      去施作的（見原審卷第237頁）。
    6.證人即承包水電工程乙○○於原審證稱是伊兄甲○○叫伊
      去作的（見原審卷第237頁）。
    7.證人即經營賣土方之許亮德證稱有賣土方予甲○○，錢都
      是找甲○○算（見原審卷第236頁）。
  物證方面：
    1.證人即上訴人經理戊○○電話錄音譯文（見原審卷一第16
      3頁）可證甲○○曾開立5張本票，每張200萬元及提出合
      約書一份交予戊○○。
    2.證人丑○○所製作內容為「一、12月30日收文中華照相存
      證。二、七號道路增減數量。三、中山高兩側雜物清運。
      四、砂樁確立。五、周轉金五仟萬（不含鋼筋預拌）。六
      、12月25日可請款－營造險。七、進度18個月完成。八、
      每月底結，10日發，工資2日前送。九、本票分三張開立
      。」等語之手稿（見原審卷一第179頁）可證兩造間承攬
      關係約定之內容。
    3.上訴人於93年1月17日開施工檢討會會議，紀錄結論欄記
      載：「．．．四、請甲○○與輸配電廠商辦理開工前書面
      作業及檢驗作業。五、請甲○○辦理砂樁施工場地整理」
      （見原審卷一第166頁），可證兩造間有承攬關係。
    4.被上訴人公司之重要文件收發簿，可證被上訴人已於93年
      1月10日至同年月18日止分別交付施工計劃書、品管計劃
      書、勞安計劃書、施工網狀圖、擠壓砂樁施工計劃書，並
      由上訴人公司人員丑○○、丙○○簽收（見原審卷二第
      228頁）。
    5.公路局總局93年7月16日五工工字0930013017號函上訴人
      後附93年2月24日93培嘉備字第0001號函（見原審卷一第
      266頁）、系爭工程承包商即上訴人申請解約及後續應行
      處理事宜協商會議93年3月17日會議記錄（見原審卷第338
      頁以下）、中華顧問工程司93年10月18日93華顧嘉太字第
      594號函檢送監工日報表（見原審卷第343頁）。
    等件為其憑據，惟查：
  (一)依被上訴人之主張兩造之承攬金額為8億2仟3百萬元整之工
    程，金額如此鉅大，依常理，兩造如已訂約應會書立契約書
    ，並於契約書上載明工程標的、應完工日期、違約責任、並
    有履約保證，然上訴人竟未能提出工程契約書，已違背常情
    ，而難以採信。
  (二)證人即原任職上訴人公司經理（已離職）戊○○於本院具結
    證稱：「（問：培發公司承攬之「高鐵嘉義太保站至嘉義市
    新闢50公尺寬計劃道路工程第二標」之路工工程，有無由被
    上訴人冠英工程有限公司承攬？）投標前後甲○○有幫忙我
    ，後來他表明想要承攬，我告訴他，由我轉述向公司報告，
    但是我們董事長有他的考量，怕冠英公司沒有能力承攬工程
    ，因為他並無甲乙丙級營造執照，只是一個工程行而已，董
    事長說可能行不通，所以沒有讓冠英公司承包，我告訴甲○
    ○後，他表示可否部分電氣工程由他轉包，我向董事長報告
    ，但我們董事長也沒有同意，但甲○○仍繼續幫忙我，找一
    些工人及下包，後來我跟董事長建議以顧問方式，請甲○○
    幫忙，不要讓他做白工，以每次請款千分之一的工程款給甲
    ○○作為顧問費用，董事長說可以，我有把這個事告訴甲○
    ○，但他沒有明白表示同意與否。」（見本院卷第299頁反
    面）。被上訴人法定代理人甲○○自認冠英公司並無甲、乙
    、丙級營造執照（見本院卷第323頁反面），依被上訴人之
    主張系爭工程金額達8億2仟3百萬元，則依常情上訴人如欲
    轉包，應將之交由具有甲、乙、丙級營造執照之公司，豈有
    將工程轉包予一無甲、乙、丙級營造執照之工程有限公司之
    理？是被上訴人此部分之主張顯然違背常情，而難以採信。
  (三)再者，上訴人承攬系爭工程須先繳納總工程款10.﹪之履約保
    證金，即8230萬元予業主，施工每逾期一日須罰款工程款之
    千分之一，此有上訴人所提出其與業主之工程合書可證（見
    本院卷第33頁以下），故上訴人如將工程全部轉包予被上訴
    人，依常情，亦應要求承包商為相當之履約保證，且亦應訂
    立應完工日及相關之逾期違約條款，然上訴人則稱兩造無違
    約之相關約定，及僅由被上訴人交付甲○○個人之本票一千
    萬元作為擔保，豈不將其承攬之工程所有施工逾期之風險卻
    均由上訴人承擔，其又無須提供任何之資金或工程保證金，
    即得坐享承攬利益，亦顯違交易常情，而難以採信。
  (四)就被上訴人所舉之上開人證、物證之判斷：
    1.雖證人子○○、丙○○於原審曾陳述被上訴人為上訴人之
      「統包」，上訴人工地主任丑○○雖於原審證述上訴人係
      將模板、鋼筋、砂樁、土方、整地等統包給被上訴人，其
      以抽查之方式監督被上訴人，12月19日被上訴人有簽5張
      本票，總額1千萬元給上訴人作為工程保證金，93年我們
      有要被上訴人在8Ｋ500Ｍ處先作一段給業主看，是試作，
      是戊○○同意的（見原審卷第176頁）。惟子○○於原審
      卻又謂：「上訴人有無同意原告施作，我不清楚」（見原
      審卷234頁）。是子○○之證詞，顯不能作為兩造有承攬
      合意之證明。又丙○○於原審亦證稱：「被上訴人是上訴
      人的統包是何崧景先生告知的」（見原審卷236頁），於
      本院證稱：因我在現場看到培發林經理有什麼事會找冠英
      負責人甲○○談，從外部觀察知道（見本院卷第161頁）
      。是其證言或為傳聞證據，或為自己臆測之詞，亦不足證
      明兩造間有承攬之合意。另丑○○於原審審理時亦稱：92
      年12月19日上訴人有提出一份合約，但沒有簽訂完成（見
      原審卷第175頁），則既未簽訂完成，即難謂被上訴人所
      主張兩造於92年11月19日有訂立承攬契約，則其同日所證
      上訴人是將模板、鋼筋、砂樁、土方、整地等統包給被上
      訴人，即有相互矛盾之處。丑○○於本院經上訴人訴訟代
      理人詢問：（冠英是培發公司的承包商？）答稱：「當時
      培發公司戊○○經理有說要給冠英公司做統包。」，足見
      其之所以認為兩造間有承攬關係，係聽聞上訴人之經理戊
      ○○之詞而來，而非其親見兩造間訂立契約，但依戊○○
      之前述證詞，被上訴人有意承攬，戊○○亦有意促成，最
      後並未得上訴人董事長同意由被上訴人承攬，自不能以上
      開丑○○證詞，即認為兩造間有承攬關係。
    2.證人即挖土機之經營者壬○○證稱甲○○要其去施作，證
      人即施作安全圍籬及工務所之癸○○證稱是甲○○叫伊去
      施作的，證人即承包水電工程乙○○於原審證稱是伊兄甲
      ○○叫伊去作的，證人即經營賣土方之許亮德證稱有賣土
      方予甲○○，錢都是找甲○○算，然其等對於兩造有無承
      攬之合意，並無所悉，渠等之證詞亦不足為兩造間有承攬
      之合意之證明。
    3.證人即上訴人經理戊○○電話錄音譯文（見原審卷一第16
      3 頁）固可證甲○○曾開立5張本票，每張200萬元及提出
      合約書一份交予戊○○，然依戊○○之上開證詞，僅係甲
      ○○有承攬意願，但上訴人之董事長並未為同意之意思表
      示，自不能證明兩造有承攬之關係。
    4.證人丑○○所製作內容為「一、12月30日收文中華照相存
      證。二、七號道路增減數量。三、中山高兩側雜物清運。
      四、砂樁確立。五、周轉金五仟萬（不含鋼筋預拌）。六
      、12月25日可請款－營造險。七、進度18個月完成。八、
      每月底結，10日發，工資2日前送。九、本票分三張開立
      。」等語之手稿（見原審卷一第179頁），丑○○於原審
      審理時亦稱：上開手稿乃其會議中所書寫之手稿而已，丑
      ○○於本院更明確證稱，該手稿乃伊自己寫要提醒自己要
      做的事等語（見本院卷第153頁），難謂被上訴人所主張
      兩造於92年11月19日有訂立承攬契約。
    5.上訴人於93年1月17日開施工檢討會會議，紀錄結論欄記
      載：「．．．四、請甲○○與輸配電廠商辦理開工前書面
      作業及檢驗作業。五、請甲○○辦理砂樁施工場地整理」
      （見原審卷一第166頁），但此一會議紀錄僅能證明上訴
      人在會議時，甲○○有參與，會議主持人戊○○有指示甲
      ○○應辦理事項，但依戊○○之證詞，甲○○僅係幫忙，
      並非上訴人將全部工程轉包予被上訴人，是上開會議記錄
      亦不能證明兩造間有承攬關係。
    6.被上訴人公司之重要文件收發簿，固可證被上訴人已於93
      年1月10日至同年月18日止分別交付施工計劃書、品管計
      劃書、勞安計劃書、施工網狀圖、擠壓砂樁施工計劃書，
      並由上訴人公司人員丑○○、丙○○簽收（見原審卷二第
      228頁）。證人丑○○於本院證稱：是甲○○製作好明細
      表拿給我簽名，要送給中華工程顧問公司審核的，我就簽
      了，但是審核沒有通過。後來培發公司另外請培發工地主
      任丙○○寫施工計劃書，品管計劃書則是請培發公司己○
      ○寫的，勞安計劃書是培發公司辛○○寫的。證人丙○○
      亦於本院證稱伊有寫過施工計劃書，當時我是培發公司該
      工程工地負責人。證人己○○於本院亦證稱品管計畫書最
      後是我寫的（見本院卷第150頁），參照上開戊○○之證
      詞，應係被上訴人欲承攬系爭工程，而交付上開文件予上
      訴人人員，但並不表示上訴人已就系爭工程已同意由被上
      訴人轉包承攬，且其後因上訴人並不同意由被上訴人轉包
      承攬，因而由上訴人員工自己另行製作品管計畫書、施工
      計劃書等計劃書。
    7.至於被上訴人主張公路局總局93年7月16日五工工字09300
      13017號函上訴人後附93年2月24日93培嘉備字第0001號函
      （見原審卷一第266頁）、系爭工程承包商即上訴人申請
      解約及後續應行處理事宜協商會議93年3月17日會議記錄
      （見原審卷第338頁以下）、中華顧問工程司93 年10月18
      日93華顧嘉太字第594號函檢送監工日報表（見原審卷第
      343頁），則均無任何兩造承攬有合意之證明。
  (五)另按一般所謂「統包」，係將所得標之全部工程轉包，則舉
    凡工地現場人員之聘僱、材料之預備及施作均應由統商為之
    ，方合乎常情，然查本件工地現場之處理、經常事務之人員
    舉凡工地、會計、工地主任、測量人員、工程師及品管、安
    衛人員均由上訴人所聘僱，並均支領上訴人之薪資，而被上
    訴人僅有其法定代理人甲○○一人在工地現場，此經上訴人
    提出工程人員組織表一紙（見本院卷第32頁），並經證人丑
    ○○、丙○○證述屬實（見本院卷第152－153、161頁），
    亦足證本件並無上述統包之合意。
  (六)次查系爭工程因上訴人與業主終止合約，而終止以前，僅有
    工務所之整地、搭設、裝修、施工便道施作，地表清除等工
    程，此有中華顧問公司監工日報表影本一份可參（見原審卷
    (一)第343頁以下），有關工務所及安全圍籬係由甲○○叫癸
    ○○來施作，但其施作之款項60萬元係由癸○○向上訴人請
    款此經癸○○證稱屬實（見原審卷第237頁），又有關工務
    所水電工程係由甲○○叫其弟乙○○施作，款項13萬元係由
    乙○○向上訴人領取，此亦經乙○○證稱屬實（見原審卷第
    237頁）。亦足以證明兩造間無轉包之承攬關係，蓋兩造如
    有總價轉包承攬關係，則甲○○所叫人施作，應由被上訴人
    負責，豈有再由上訴人付款之理？雖被上訴人於原審提出1
    －1至1－6工程明細表，並由丑○○在其上簽名，關於丑○
    ○何以在其上簽名，丑○○證稱是甲○○要其簽的，丁稱將
    來請款是冠英與培發的事情，其看數量有記載就簽了。（見
    本院卷第156頁），而經詢以冠英公司有作何工程？丑○○
    稱有做整地、便道、工務所基地回填工程，是甲○○請人做
    的，何人做的我不清楚。只有一台挖土機及一個挖土司機，
    做了多久忘了。而證人庚○○於原審證稱伊賣土方予甲○○
    ，發票都是開培發，錢都是找丁先算，證人壬○○證稱受僱
    冠英公司甲○○整地施工，及兩造及協力廠商於93年1月17
    日召開之協調會會議記錄載有：請被上訴人負責人甲○○先
    生辦理砂樁施工場地整理等情，固可證明上訴人公司所開施
    工檢討會會議主持人即上訴人經理戊○○有指示甲○○辦理
    砂樁施工場地整理之事件，及甲○○曾有找人整地、填土之
    事實，但甲○○找人來施作之事實，並不能證明兩造間有承
    攬之關係，此由癸○○、乙○○亦係由甲○○找來作的，但
    請款係向上訴人為請款可得證，依證人戊○○所證，投標前
    後甲○○有幫忙伊，並表明想要承攬，伊轉述向董事長報告
    ，上訴人公司董事長基於冠英公司並無甲乙丙級營造執照，
    並沒有能力承攬工程，終究未同意由被上訴人公司承攬，但
    甲○○仍繼續幫忙伊，找一些工人及下包，後來伊跟董事長
    建議以顧問方式，請甲○○幫忙，不要讓他做白工，以每次
    請款千分之一的工程款給甲○○作為顧問費用，董事長說可
    以，我有把這個事告訴甲○○，但他沒有明白表示同意與否
    等語有如前述，本院認為證人戊○○居於兩造間之橋樑，清
    楚瞭解其間之關係，而其並經具結，無虛偽陳述而觸犯偽證
    罪責之必要，且其證言並無違背常情，應堪採信，故戊○○
    在施工檢討會指示甲○○辦理砂樁施工場地整理及被上訴人
    有找人整地、填土之事實，仍不能認為兩造間就系爭工程已
    有承攬之合意。
四、依上所述，本件被上訴人主張兩造於92年12月19日訂定工程
    合約，約定以上七項工程以統包方式承包，工程報酬總金額
    為8億2仟3百萬元之承攬之關係，然其主張違背常情，有如
    前述，並不可採，則被上訴人本於承攬之法律關係，請求上
    訴人給付工程款5,857,797元，及其利息之承攬報酬，尚難
    認屬有據，不應准許，應予駁回。其假執行之聲請亦失所附
    麗，應併予駁回。原審判命上訴人給付5,857,797元及利息
    ，並為假執行之宣告，自有未洽。上訴意旨指摘原判決不當
    ，求予廢棄改判，為有理由。自應由本院予以廢棄改判，如
    主文第二項所示。
五、二造其餘攻擊防禦方法，經審酌後，核與判決結果不生影響
    ，爰不一一贅述，併此敘明。
據上論結，本件上訴為有理由，依民事訴訟法第450條、第78條
判決如主文。
中    華    民    國    95    年    6     月    6     日
                      民事第三庭審判長法  官  陳照德
                                      法  官  曾謀貴
                                      法  官  蔡王金全
以上正本係照原本作成。
如對本判決上訴，須於收受判決送達後二十日內向本院提出上訴
書狀，其未表明上訴理由者，應於提出上訴後二十日內向本院提
出上訴理由書 (須按他造人數附具繕本)。
上訴時應提出委任律師為訴訟代理人之委任狀。具有民事訴訟法
第四百六十六條之一第一項但書或第二項之情形為訴訟代理人者
，另應附具律師及格證書及釋明委任人與受任人有該條項所定關
係之釋明文書影本。
                                      書記官  許麗花
中    華    民    國    95    年    6     月    7     日
                                                      Ｈ


司法院資訊處製作；財團法人民間司法改革基金會備份。
